臺灣臺中地方法院民事判決　　　　　　 99年度簡上字第220號
上　訴　人　陳秀美
訴訟代理人　黃昇
被上訴人　　張詩雯
　　　　　　　　　　　　2號
訴訟代理人　張國政
上列當事人間請求給付租金等事件，上訴人對於民國99年6月29
日本院臺中簡易庭99年度中簡字第1329號第一審民事判決提起上
訴，經於民國99年12月24日言詞辯論終結，本院合議庭判決如下
：
    主      文
上訴駁回。
第二審訴訟費用新臺幣壹仟捌佰參拾元由上訴人負擔。
    事實及理由
壹、上訴人於原審起訴主張：被上訴人自民國96年6月l5日起受
    僱於訴外人協成通運興業有限公司（下稱協成公司）擔任會
    計一職，每日應將所收受之款項連同日報表交付上訴人（為
    訴外人協成公司之負責人）；如遇上訴人外出，則應將日報
    表及款項置於上訴人之抽屜內。被上訴人嗣於99年2月28日
    離職，惟於離職前之99年1月23日所收取司機交付之運費新
    臺幣（下同）5,080元（下稱系爭運費），雖放置於上訴人
    之抽屜內，惟上訴人返回後，抽屜內僅有日報表而不見系爭
    運費，被上訴人自未交付系爭運費予訴外人協成公司，前經
    上訴人清償系爭運費予訴外人協成公司後，已由訴外人協成
    公司將對被上訴人之系爭運費之債權讓與上訴人，上訴人爰
    依侵權行為、不當得利及不完全給付之法律關係，訴請被上
    訴人清償系爭運費。另被上訴人受僱期間，向上訴人承租門
    牌號碼臺中市○○路○段182號4樓之房間，約定每月租金（
    含水電費）為4,500元，承租期間超過2年，因被上訴人係訴
    外人協成公司之員工，所以當初僅口頭約定而未訂立書面契
    約，又被上訴人當時表示家中經濟困難不敷開銷等語，上訴
    人乃同意其暫不繳納租金，詎被上訴人離職後仍未給付系爭
    租金，為此爰另依租賃契約之法律關係，請求被上訴人給付
    2年之租金108,000元。並聲明：被上訴人應給付上訴人113,
    080元，及自起訴狀繕本送達之翌日起至清償日止，按週年
    利率百分之5計算之利息，並願供擔保請准宣告假執行等語
    。另於上訴程序中補稱：被上訴人受僱於訴外人協成公司，
    其職務範圍包括收受司機所繳回公司之款項，被上訴人雖辯
    稱向司機所收受之系爭運費業已交付上訴人，惟就此項事實
    ，被上訴人應負舉證責任，原判決以「尚無從進一步推斷系
    爭運費之後即當然未交予協成通運興業有限公司，或被告有
    何侵占入己之情」為由，而駁回上訴人於原審之請求，顯與
    民事訴訟之舉證責任規定有所不合。另上訴人係告知被上訴
    人：若遇上訴人外出時，即由被上訴人暫行保管所代收之運
    費。上訴人併另告知被上訴人：不可將款項放置於上訴人之
    抽屜中等情。又被上訴人因未繳回系爭運費，業經檢察官提
    起公訴（99年度調偵字第388號）。另被上訴人對有居住於
    門牌號碼臺中市○○路○段182號4樓房間一節，並不爭執，
    原判決以上訴人未曾對被上訴人為催討租金之動作，因認係
    無償使用借貸契約而非租賃契約，並非正確，因被上訴人受
    僱於訴外人協成公司，其以家中經濟困難每月薪資不敷開銷
    為由，始經上訴人同意而「暫緩」繳納租金，核與常情並無
    不合。反之，上訴人與被上訴人為單純之勞雇關係，上訴人
    無償將房間提供被上訴人居住，始與常情不合，原判決此部
    分認定，亦有違經驗法則。為此，上訴人除依租賃契約關係
    為租金之先位請求外，另備位追加不當得利之法律關係而為
    主張。併上訴聲明：(1)、原判決廢棄。(2)、被上訴人應給付
    上訴人113,080元，及自起訴狀繕本送達之翌日起至清償日
    止，按週年率百分之5計算之利息等語。
貳、被上訴人於原審答辯：否認被上訴人有上訴人所稱：未將系
    爭5,080元運費交付訴外人協成公司之情事，另被上訴人係
    基於無償使用借貸之關係而使用門牌號碼臺中市○○路○段
    182號4樓之房間，兩造間並無租賃契約關係存在等語。另於
    上訴程序中補稱：上訴人指稱：被上訴人侵占訴外人協成公
    司系爭運費5,080元云云。然被上訴人果若欲行侵占系爭運
    費，豈會將系爭運費填具於日報表上再為侵占？況被上訴人
    係依上訴人之指示，於被上訴人下班時如遇於上訴人外出，
    即將所收受之運費放置於上訴人之抽屜內。被上訴人將系爭
    運費連同日報表放置於上訴人之抽屜內，其後不見，上訴人
    本應即時報警處理，並調閱辦公室之監視器以釐清真相。然
    上訴人卻未報警，亦不調閱辦公室之監視器，且經過3個月
    後才對被上訴人提告，顯有隱情。又上訴人之辦公室並無刷
    卡門禁設置，出入之人員繁雜，上訴人未釐清真相，即逕自
    被上訴人應領之薪資中扣除5,080元，亦非妥適。另被上訴
    人係於96年6月15日至訴外人協成公司工作，原在公司附近
    租屋居住，嗣因司機返回公司之時間不定，為因應加班之需
    ，始於97年12月底，應上訴人之建議搬至公司樓上之房間內
    居住，不惟經常加班且不自由，上訴人竟謂被上訴人另須給
    付租金，顯違常理，且果若有租賃契約存在，上訴人既為系
    爭區區5,080元運費爭議，即對被上訴人提告，豈有不按月
    自被上訴人之薪資中逐月扣除租金之理？然將近1年多之住
    居期間，上訴人從未自被上訴人之薪資中扣除租金及水電費
    用等負擔，亦違常理。
參、原審審理結果，以卷附99年1月23日之日報表僅能證明被上
    訴人確有收受司機所轉交之系爭運費並記載於日報表之上，
    惟尚無從推斷系爭運費之後未交付予訴外人協成公司或侵占
    入己之情。上訴人就所主張之被上訴人侵占事實，舉證尚有
    不足。另上訴人所主張被上訴人向伊承租房間，每月租金（
    含水電費）4,500元一節，因兩造並未簽立書面租約可供為
    證，另被上訴人亦未交付押租金予上訴人，且長期居住使用
    ，從未繳付過任何對價，上訴人亦從未有催討租金之舉，顯
    見兩造間應無成立租賃契約之合意，被上訴人所辯使用公司
    4樓房間係無償之使用借貸等語，應屬可採為由，而駁回上
    訴人之訴及假執行之聲請。
肆、法院得心證之理由：
  一、程序方面：按於第二審為訴之變更或追加，非經他造同意
      ，不得為之。但第255條第1項第2款至第6款情形，不在此
      限；又訴狀送達後，原告不得將原訴變更或追加他訴。但
      請求之基礎事實同一者，不在此限，民事訴訟法第446條
      第1項、第255條第1項第2款分別定有明文，此項規定，依
      民事訴訟法第436之1第3項規定，亦為簡易程序第二審所
      準用。本件上訴人於原審起訴時，其中請求被上訴人給付
      租金108,000元部分，經原審判決駁回，上訴人對之提起
      上訴，並追加備位主張，另依不當得利之法律關係而為請
      求。茲上訴人所為追加，因與原請求租金之基礎事實（即
      被上訴人使用系爭房間之事實）係屬同一，爰予准許。
  二、實體方面：
      （一）依兩造陳述及卷附證物，整理兩造所不爭執之事項
            如下：
            (1)、上訴人為訴外人協成公司之負責人。
            (2)、被上訴人自96年6月15日起受僱於訴外人協成
                公司擔任會計，工作內容包含收受公司所屬司
                機繳回公司之運費款項，並製作日報表及將所
                收受之款項交付上訴人。
            (3)、被上訴人曾製作原審卷第8頁所示99年1月23日
                之「小蜜蜂日報表」，其上記載有「代收款」
                5,080元。
            (4)、被上訴人曾自97年12月底起遷入上訴人所有門
                牌號碼臺中市○○路○段182號4樓之房間居住
                （1樓為訴外人協成公司辦公處所，2、3樓為
                上訴人自住），被上訴人嗣於99年2月28日離
                職並遷出系爭房間。
            (5)、被上訴人與訴外人協成公司曾於99年3月18日
                在臺中市政府勞工處進行勞資爭議協調。
      （二）兩造間之爭點：
            (1)、系爭5,080元運費部分：
                １、上訴人固主張：被上訴人於99年1月23日
                    代收系爭運費後，並未當面交付訴外人協
                    成公司之負責人即上訴人，而係未依規定
                    自行將所收受之系爭運費連同日報表放置
                    於上訴人之抽屜內，上訴人並未同意被上
                    訴人於上訴人外出時，可將所代收之款項
                    放置於抽屜內，是上訴人返回公司後僅見
                    日報表而未見系爭運費，被上訴人自不得
                    抗辯業已將系爭運費放置於抽屜內而得免
                    責，上訴人已受讓取得訴外人協成公司對
                    被上訴人因系爭5,080元運費之債權，爰
                    本於侵權行為、不完全給付、不當得利暨
                    債權讓與等法律關係，請求被上訴人給付
                    5,08 0元等語。
                ２、但查，依上訴人於原審起訴時所提出之起
                    訴狀之「事實理由」所載：「貳、…被告
                    因執行職務為協成公司收款項，其流程係
                    由協成公司司機…將經手款項交付被告，
                    被告則書立日報表，連同所收取之款項交
                    付協成公司（按被告應交付款項予原告本
                    人），如遇原告外出者，被告則將日報表
                    連同款項放置於原告抽屜內…」。是依上
                    訴人於原審起訴時所自承之作業流程，被
                    上訴人擔任訴外人協成公司之會計，每日
                    下班前應將職務上所收受之款項交付上訴
                    人，惟如遇上訴人外出未歸時，被上訴人
                    即得將所收受之款項連同日報表放置於上
                    訴人之抽屜內以為交付。另觀之卷附被上
                    訴人所提出為上訴人所不爭執之錄音譯文
                    內容，益可知悉訴外人協成公司之員工，
                    確有將所收受之款項放置於上訴人之抽屜
                    內以為交付之情事。是上訴人於上訴程序
                    中所稱：並未同意被上訴人得將款項放置
                    於上訴人之抽屜中云云，並非可採。
                ３、上訴人雖另據臺灣臺中地方法院檢察署檢
                    察官99年度調偵字第388號起訴書而為被
                    上訴人有侵占系爭運費之主張。惟查，卷
                    附臺灣臺中地方法院檢察署檢察官99年度
                    調偵字第388號起訴書所示被上訴人涉嫌
                    侵占之認定依據，主要為：被上訴人承
                    認有收取系爭運費、上訴人及訴訟代理
                    人黃昇之指述、日報表、客戶存根
                    聯、及協成公司員工資料表。依其證據
                    清單所示，僅足供為被上訴人為訴外人協
                    成公司員工曾於日報表上註明有代收系爭
                    運費而上訴人否認有收到系爭運費之認定
                    ，至於系爭運費究係為被上訴人所侵占？
                    或已由被上訴人將之放置於上訴人之抽屜
                    內卻為他人所取走？尚有未明，而檢察官
                    對刑事被告提起公訴，僅以刑事被告涉有
                    犯罪嫌疑為已足，至於刑事被告是否確實
                    構成犯罪，猶待刑事法院之裁判，更何況
                    刑事判決所認定之事實，於獨立之民事訴
                    訟，亦無拘束力，本院就當事人所主張之
                    事實及所聲明之證據，仍應自行調查斟酌
                    ，決定取捨，尚無從逕以被上訴人遭檢察
                    官起訴一節，即當然為不利於被上訴人之
                    認定。
                ４、被上訴人擔任訴外人協成公司之會計，於
                    每日下班而欲將職務上收受之款項交付上
                    訴人時，如遇上訴人外出未歸，被上訴人
                    即得將所收受之款項連同日報表放置於上
                    訴人之抽屜內以為交付。是系爭運費於被
                    上訴人將之放置於上訴人之抽屜內時，即
                    生所有權移轉之效力，其後之危險負擔，
                    移轉於上訴人，上訴人自不得以抽屜內之
                    系爭運費嗣後不見為由，對被上訴人主張
                    不完全給付及命被上訴人再次給付系爭5,
                    080元運費，又上訴人復未另舉他證，供
                    為被上訴人另有其所主張之侵權行為及不
                    當得利之情事，上訴人此部分之主張，並
                    非有據。
            (2)、系爭108,000元租金或相當於租金之不當得利
                部分：
                １、民事訴訟如係由原告主張權利者，應先由
                    原告負舉證之責，若原告先不能舉證，以
                    證實自己主張之事實為真實，則被告就其
                    抗辯事實即令不能舉證，或其所舉證據尚
                    有疵累，亦應駁回原告之請求。
                ２、本件上訴人主張被上訴人間於受僱訴外人
                    協成公司期間，向上訴人承租門牌號碼臺
                    中市○○路○段182號4樓之房間，約定每
                    月租金（含水電費）4,500元，承租期間
                    超過2年一語，為被上訴人所否認。是上
                    訴人就兩造間確有存在其所主張之租賃契
                    約一情，應負舉證之責任。本件上訴人僅
                    據被上訴人確有自97年12月間起住居於系
                    爭門牌號碼臺中市○○路○段182號4樓之
                    房間之事實，而為系爭租金之請求，然查
                    ，一方使用或住居於他方之房屋，其法律
                    關係非必為租賃，或為租賃、或為使用借
                    貸、或係無權占有，不一而足。上訴人既
                    未舉證證明兩造間存在有租賃契約存在，
                    是其依租賃契約之法律關係，訴請被上訴
                    人給付租金，自非有理。
                ３、次按，主張不當得利請求權存在之當事人
                    ，對於不當得利請求權之成立要件應負舉
                    證責任，即應證明他方係無法律上之原因
                    而受利益，致其受有損害。如受利益人係
                    因其「給付」而得利時，所謂無法律上之
                    原因，即指其給付欠缺給付之目的，故主
                    張該項不當得利請求權存在之當事人，自
                    應舉證證明其欠缺給付之目的，始符舉證
                    責任分配之原則。
                ４、上訴人為訴外人協成公司之負責人，被上
                    訴人則為訴外人協成公司之員工，上訴人
                    原係主張兩造間存在有租賃契約，惟為本
                    院所不採；另上訴人前於被上訴人對之向
                    臺中市政府申請勞資爭議協調之會議中，
                    自承：「…勞方住資方提供之宿舍…」，
                    且上訴人亦住居於系爭門牌號碼臺中市○
                    ○路3段182號房屋之內，足見被上訴人長
                    期使用系爭門牌號碼臺中市○○路○段182
                    號4樓房屋，乃係本於訴外人協成公司之
                    員工身分，而獲上訴人之同意而住居於訴
                    外人協成公司「宿舍」性質之系爭房間，
                    訴外人協成公司及上訴人復從未向被上訴
                    人收取任何使用對價，亦從未於被上訴人
                    之每月薪資中為對價之扣減，客觀足認被
                    上訴人所辯：使用系爭房間乃係源於無償
                    之使用借貸一情，應可採信。被上訴人既
                    非利用上訴人之不知情而為無權占有系爭
                    房間之行為，是上訴人以被上訴人無法律
                    上之原因而住居系爭房間受利益，致上訴
                    人受有損害，而依民法第179條不當得利
                    之規定，訴請被上訴人返還相當於租金之
                    不當得利，亦非有理。
伍、本件上訴人並未提出積極事證，資供證明被上訴人有其所述
    ：未繳回所代收之系爭運費及予以侵占入己之情事，另未能
    證明兩造間存在有租賃關係，且被上訴人乃係本於訴外人協
    成公司員工身分而經訴外人協成公司之負責人即上訴人同意
    始入住屬無償使用借貸性質之「宿舍」即系爭房間，自非無
    法律上之原因。則上訴人本於不完全給付、侵權行為、不當
    得利及租賃契約之租金給付請求權，訴請被上訴人給付113,
    080元，及自起訴狀繕本送達翌日起至清償日止，按週年利
    率百分之5計算之利息，為無理由，不應准許。原審為上訴
    人敗訴之判決，並駁回假執行之聲請，並無不當。上訴意旨
    指摘原判決不當，求予廢棄改判，為無理由，所為上訴，應
    予駁回。
陸、據上論結，本件上訴為無理由，依民事訴訟法第436條之1第
    3項、第449條第1項、第78條，判決如主文。
中    華    民    國   100    年    1     月    21    日
                  民事第四庭    審判長法  官  楊國精
                                      法  官  張國華
                                      法  官  林宗成
上正本證明與原本無異。
不得上訴。
中    華    民    國   100    年    1     月    21    日
                                      書記官  廖日晟
    主    文
    事    實
    理    由